臺灣高等法院高雄分院民事判決　　　　　95年度重上字第62號
上　訴　人　乙○○
　　　　　　丙○○
前列二人共同
訴訟代理人　郭隆偉律師
被上訴人　　台灣糖業股份有限公司
法定代理人　甲○○
訴訟代理人　邱芬凌律師
上列當事人間請求租佃爭議事件，上訴人對於民國95年6 月26日
臺灣屏東地方法院94年度訴字第364 號第一審判決提起上訴，本
院於96年2 月6 日言詞辯論終結，判決如下：
    主      文
上訴駁回。
第二審訴訟費用由上訴人負擔。
    事實及理由
一、被上訴人主張：系爭坐落屏東縣屏東市○○段628 地號土地
    為伊所有，其中2,195 平方公尺土地出租予上訴人乙○○，
    2,195 平方公尺土地出租予訴外人林義貞，嗣林義貞過世，
    由其繼承人即上訴人丙○○繼受耕地租賃契約，並均訂有耕
    地租賃契約書為證。詎上訴人竟未自任耕作，其中上訴人乙
    ○○於系爭土地內蓋有溫室棚架、鐵架鐵皮房屋、磚造房屋
    、石板桌等地上物，其所占用面積如原判決附圖所示編號Ａ
    、Ｂ、Ｃ、Ｄ、Ｅ、Ｆ、Ｇ、Ｈ部分土地；訴外人林義貞則
    於系爭土地內蓋有溫室棚架、鐵架鐵皮房屋、磚造廁所等地
    上物，其所占用面積如原判決附圖所示編號Ｉ、Ｊ、Ｋ、Ｌ
    、Ｍ部分土地。按依耕地三七五減租條例第16條規定，上訴
    人擅將農地蓋用房屋，兩造所訂之租約即屬無效，依法伊自
    得訴請收回，而請求上訴人返還系爭土地。又兩造租賃契約
    既為無效，則上訴人占用系爭土地即屬無權占有，獲有相當
    於租金之利益，致伊受有損害，伊自得依不當得利之法律關
    係，請求上訴人返還相當於租金之不當得利。另上訴人承租
    系爭土地耕作，依約應作為耕作而使用，不得移為他用，乃
    上訴人竟將系爭土地之一部分建築房屋居住，致伊遭國稅局
    連續2 年課罰139 萬4,459 元之地價稅，爰併依民法第432
    條及第227 條之規定，請求上訴人應共同給付伊該筆款項等
    情。原審為命上訴人應返還系爭土地及返還相當於租金之不
    當得利，而駁回被上訴人其餘之訴之判決（駁回部分未據聲
    明不服）。其答辯聲明：上訴駁回。
二、上訴人則以：上訴人乙○○使用之土地面積為2,102 平方公
    尺，其中鐵架鐵皮房屋、磚造房屋、石板桌使用面積，占總
    使用面積百分之14，用於農業生產之溫室棚架，則占總使用
    面積約百分之55；上訴人丙○○之被繼承人林義貞使用土地
    面積為2,039 平方公尺，其中鐵架鐵皮房屋及磚造廁所使用
    面積，占總使用面積百分之9 ，於農業生產之溫室棚架，則
    占總使用面積約百分之59。伊等承租系爭土地確實係自任耕
    作，而非將系爭土地作為住家或其他非農用用途。又伊等原
    均按時繳納佃租，詎被上訴人卻於93年起，將以往用以收受
    佃租之郵政劃撥帳戶終止，致伊等無法如期繳納佃租，且被
    上訴人亦未為任何通知，是未能如期繳納佃租之責任應在於
    被上訴人，伊等自無庸負給付遲延責任等語，資為抗辯。其
    上訴聲明：(一)原判決關於命上訴人乙○○、丙○○返還土地
    部分廢棄。(二)上開廢棄部分，被上訴人在第一審之訴駁回。
    (三)廢棄部分第二審之訴訟費用由被上訴人負擔。（按原判決
    所命上訴人給付損害金部分未據上訴）。
三、兩造不爭執之事項：
  (一)上訴人乙○○及上訴人丙○○之被繼承人林義貞分別向上訴
    人承租系爭土地，面積均為2,195 平方公尺。上訴人乙○○
    最後一次與被上訴人訂立書面契約為84年12月，租賃期間自
    84年12月1 日起至90年11月30日止；訴外人林義貞最後一次
    與被上訴人訂立書面契約為80年2 月，租賃期間自80年3 月
    1 日起至86年2 月28日止，兩造即未再行續訂書面契約。嗣
    訴外人林義貞於94年2 月27日死亡，由其繼承人丙○○繼承
    而繼續使用系爭土地。
  (二)如原判決附圖所示編號Ａ、Ｂ、Ｃ、Ｄ、Ｅ、Ｆ、Ｇ、Ｈ部
    分，面積共2,102 平方公尺土地，現由上訴人乙○○占用；
    編號Ｉ、Ｊ、Ｋ、Ｌ、Ｍ部分，面積共2,039 平方公尺土地
    ，現由上訴人丙○○占用。
四、茲兩造所爭執之事項為：(一)上訴人在系爭土地上建築之不動
    產是否屬於農舍？(二)上訴人是否有不自任耕作之情形？本院
    判斷如下：
（一）查系爭土地上如原判決附圖所示編號Ｃ部分，為加強磚造
      1 樓房屋，房屋前面擺放2 組石桌，地面鋪襯有細粒砂石
      ，房屋內有開放式空間、房間、儲藏室，房屋內的所有土
      地上目前鋪設一層有類似水泥漆之灰色泥，經由肉眼觀看
      灰色泥，可明顯看出泥下有鋪設大塊正方形磁磚樣式，房
      間內有1 張簡易木床，房間地面上有裸露部分經上開鋪設
      水泥漆剝落後，裸露出和室木板，開放空間目前堆置肥料
      ，儲藏室四面牆壁經敲打後有出現磁磚聲音，亦漆上有類
      似水泥漆之灰色泥，房屋後面即如附圖所示編號Ｂ部分為
      鐵架鐵皮房屋，土地上亦鋪設一層有類似水泥漆之灰色泥
      ，亦有裸露類似花崗石磁磚，設有開放育苗床、浴室，整
      棟房屋設有電力設備，現由上訴人乙○○使用之事實，業
      經原審法院履勘現場勘驗屬實，製有勘驗筆錄、附圖及現
      場照片在卷可稽（見原審卷第82、85、109~115 頁），參
      以上訴人乙○○不爭執之被上訴人於93年9 月14日即原審
      法院履勘現場前所拍攝房屋外觀照片以觀（見原審卷第19
      頁），其外觀與一般供居住使用房屋無異，足徵前開建物
      於原審法院履勘現場前係供居住使用，與以耕作為目的或
      為便利耕作所建之簡陋房屋，供堆置農具、肥料或臨時休
      息之用農舍不同。雖系爭建物內部於原法院履勘現場時，
      經上訴人乙○○將屋內地板鋪設之花崗石材及牆面塗以水
      泥漆料，並已停止使用居住，然前開建物建築非屬農舍已
      如前述，上訴人乙○○事後鋪設之行為不影響其非農舍之
      認定。
（二）次查，如原判決附圖所示編號Ｊ部分（原判決誤繕為Ｉ部
      分），為2 層樓鐵架鐵皮房屋及磚造廁所，1 樓設有房間
      、廚房、衛浴設備，房間內有衣櫥，衣櫥目前放置音響及
      電腦，地面上鋪設有和室木板，廚房內牆壁上留有放置抽
      油煙機痕跡，廚房內有冰箱，廚房旁邊有小間育苗室，衛
      浴設備的後面有外架熱水器、瓦斯桶、加壓馬達，浴室上
      面有水塔，房間隔壁的空間目前供肥料調配室，現場有放
      置肥料5 桶、顯微鏡1 台、磅秤1 台、PH酸鹼值測定儀1
      台，壁上貼有溫室設計圖及蔬果配方調製單；2 樓未隔間
      ，現場放置保鮮藍、塑膠藍、帆布、保麗龍、栽培床、育
      苗用海綿、床墊等物，目前由上訴人丙○○使用之事實，
      亦有原審法院之勘驗筆錄、附圖及現場照片在卷可憑（見
      原審卷第82、83、85、109 頁），參以上訴人丙○○之訴
      訟代理人不爭執被上訴人於93年9 月14日即原審法院履勘
      現場前所拍攝房屋外觀照片（見原審卷第20頁）以觀，其
      外觀與一般供居住使用房屋無異，足徵前開建物於原審法
      院履勘現場前亦係供居住使用，與以耕作為目的或為便利
      耕作所建之簡陋房屋，以供堆置農具、肥料或臨時休息之
      用農舍不同。雖系爭建物一樓原做客廳部分於原審法院履
      勘現場時，已經改做水耕蔬菜之包裝場，並已停止使用居
      住，然前開建物建築非屬農舍已如前述，上訴人丙○○事
      後行為不影響其非農舍之認定。
（三）按「佃農在承租耕地上固允許有農舍之存在，但茲所謂農
      舍，乃以便利耕作而設，並不以解決佃農家族實際居住問
      題為目的」（最高法院64年台上字第571 號判例意旨參照
      ）。上訴人雖辯稱其所有前開建物符合農業發展條例第8
      條之1 規定，屬於農舍云云。惟農業發展條例第8 條之1
      所規定者為在農地上興建農業設施之規定，與上訴人所興
      建之前開建物係屬供居住使用之房屋不同；況上訴人所建
      上開編號Ｂ、Ｃ及編號Ｊ之房屋係供作住家使用，則依上
      述判例意旨已難認其係供農舍使用，足證上訴人此項抗辯
      ，並無可採。
（四）再按，承租人應自任耕作，並不得將耕地全部或一部轉租
      於他人。承租人違反前項規定時，原訂租約無效，得由出
      租人收回自行耕種或另行出租。耕地三七五減租條例第16
    　條第1 、2 項分別定有明文。而「耕地三七五減租條例第
      16條第1 項所謂承租人應自任耕作，係指承租人應以承租
      之土地供自己從事耕作之用而言；如承租人以承租之土地
      建築房屋居住或供其他非耕作之用者，均不在自任耕作之
      列，應構成同條第2 項所定原訂租約無效之原因」（最高
      法院70年台上字第4637號判例意旨參照）。上訴人乙○○
      及訴外人林義貞在其承租土地上分別建有如原判決附圖所
      示編號Ｂ、Ｃ及編號Ｊ之房屋一棟供居住使用，已如前述
      ，其中編號Ｂ、Ｃ部分，上訴人乙○○陳稱係於85年3 月
      間興建完成，編號Ｊ部分房屋，上訴人丙○○之訴訟代理
      人陳稱係於83年11月間興建完成（見原審卷第144 頁），
      是被上訴人主張上訴人有不自任耕作之事實，尚屬有據。
      又「上訴人既未自任耕作，依耕地三七五減租條例第16條
      第2 項規定，兩造所訂租約應歸無效。其未自任耕作之土
      地雖僅一部，但兩造以單一契約約定承租範圍，租約自應
      全部無效」（最高法院84年台上字第2584號判決意旨參照
      ）。上訴人乙○○辯稱如原判決附圖所示編號Ｂ、Ｃ、Ｄ
      、Ｅ部分僅占總使用面積之百分之14，上訴人丙○○辯稱
      編號Ｊ部分僅占百分之9 ，但兩造既以單一契約約定承租
      範圍，依上開說明，其原訂租約自應全部無效。查上訴人
      乙○○與上訴人丙○○之被繼承人林義貞與被上訴人訂立
      之租賃契約既屬無效，則被上訴人依民法第767 條之規定
      請求上訴人乙○○將如原判決附圖所示編號Ａ、Ｂ、Ｃ、
      Ｄ、Ｅ、Ｆ、Ｇ部分地上物除去，並將編號Ｈ部分土地返
      還被上訴人，及請求上訴人丙○○將編號Ｉ、Ｊ、Ｋ、Ｌ
      部分地上物除去，並將編號Ｍ部分土地返還被上訴人，洵
      屬有據，應予准許（最高法院80年台再字第15號判例意旨
      參照）。
五、綜上所述，本件被上訴人本於耕地三七五減租條例第16條之
    規定之法律關係，請求上訴人分別將系爭土地如原判決附圖
    所示之地上物除去將土地返還被上訴人，為有理由，應予准
    許。是則原審就此部分為上訴人敗訴之判決，於法並無違誤
    。上訴意旨指摘原判決不當，求予廢棄改判，為無理由，應
    予駁回其上訴。至兩造其餘攻擊防禦之方法，核與本判決之
    基礎不生影響，自不予一一論述，附此敘明。
六、據上論結，本件上訴為無理由，依民事訴訟法第449 條第1
    項、第78條、第85條第1 項前段，判決如主文。
中　　華　　民　　國　　96　　年　　2 　　月　　27　　日
                            民事第一庭
                                審判長法官  黃金石
                                法      官  林紀元
                                法      官  林健彥
以上正本證明與原本無異。
如對本判決上訴，須於判決送達後20日內向本院提出上訴狀，其
未表明上訴理由者，應於上訴後20日內向本院提出上訴理由書（
均須按他造當事人之人數附繕本）。上訴時應提出委任律師或具
有律師資格之人之委任狀，並依附註條文規定辦理。
中　　華　　民　　國　　96　　年　　2 　　月　　27　　日
                                書  記  官  張宗芳
附註：
民事訴訟法第466 條之1 ：
對於第二審判決上訴，上訴人應委任律師為訴訟代理人，但上訴
人或其法定代理人具有律師資格者，不在此限。
上訴人之配偶、三親等內之血親、二親等內之姻親，或上訴人為
法人、中央或地方機關時，其所屬專任人員具有律師資格並經法
院認適當者，亦得為第三審訴訟代理人。
第1 項但書及第2 項情形，應於提起上訴或委任時釋明之。
